臺灣臺北地方法院民事判決　　　　　　 100年度小上字第76號
上　訴　人　李郁亭
訴訟代理人　朱惠君律師
上　訴　人　台灣人壽保險股份有限公司
法定代理人　朱炳昱
被　上訴人　林雍順
當事人間請求損害賠償事件，上訴人對於民國100 年6 月9 日本
院臺北簡易庭100 年度北小字第986 號第一審小額民事判決提起
上訴，本院判決如下：
    主  文
上訴駁回。
第二審訴訟費用新臺幣壹仟伍佰元由上訴人連帶負擔。
    理  由
一、上訴人上訴意旨均略以：
    (一)原判決認定上訴人李郁亭於離職面談過程中所為「你覺得
      你們部門離職率這麼高是”人”、”也”的關係？還是”
      女”、”也”的關係」、「如果真的跟人有關係，請直說
      沒關係，我們兩個在這房間裡的對話，你主管不會知道」
      、「我還以為你們經理是有那種情緒性的問題，像女孩子
      二十八天的週期」、「你們經理是男人沒有錯吧」、「聽
      說你們經理感情史也是滿豐富的」等談話內容，足以毀損
      被上訴人名譽之事，構成民法上侵權行為，惟上訴人李郁
      亭所言僅為探究被上訴人所管理之部門離職率高之原因以
      及鼓勵訴外人陳尚麟真實陳述心中意見，屬個人意見之表
      達，自無從構成貶損被上訴人於社會上之評價，被上訴人
      之名譽亦未有損害可言。原審判決認定被上訴人名譽受損
      ，上訴人應負侵害名譽權之損害賠償，顯有認定事實違反
      經驗及論理法則之違法，應屬判決違背法令。
    (二)又上訴人李郁亭與訴外人陳尚麟離職面談之地點，乃係於
      上訴人台灣人壽之會議室所為閉室密談，在場僅有李郁亭
      及陳尚麟二人，且無錄音錄影之事實，而本件被上訴人主
      管部門所屬人員離職率甚高，離職原因與其直屬主管之管
      理風格或個人因素或有關聯，故上訴人李郁亭於進行離職
      面談時對離職當事人所認知之主管形象自有進行了解之必
      要，縱使談及上開言論，亦屬個人意見之表達，應不認為
      構成侵權行為，以免個人言論受到過度之箝制。況該離職
      面談內容之性質上為隱密談話，本可期待陳尚麟保守秘密
      ，不對外人傳述，是該對話內容自應為言論自由所保障，
      而不應視為對名譽權有所侵害。原審判決遽認被上訴人之
      名譽受損，即有適用法規不當之違法。
    (三)原審判決遽認上訴人李郁亭毀損被上訴人之名譽應依民法
      第第195條為損害賠償，上訴人台灣人壽應依民法第188條
      負連帶賠償損害賠償責任，其認事用法均屬違誤，有判決
      適用法規不當之違法等語。為此，提起本件上訴，並均聲
      明：
      1.原判決不利上訴人部分廢棄。
      2.前開廢棄部分，被上訴人於原審之訴駁回。
二、被上訴人則略以：原審判決經依法定方式調查證據，己證上
    訴人李郁亭確有諸多貶抑行為，致被上訴人人格權明顯受有
    損害，乃原審合法確定之事實；且證人陳尚麟亦證稱上訴人
    李郁亭陳述過多與離職無關之事。至上訴人所舉案例背景，
    係指雖有欺騙事實致不快或不稅，但無法證明人格法益有何
    受損，與本案經過原審認實上訴人名譽確有受損，迥然不同
    ，被上訴人憑以指稱原審判決有認定事實違反經驗及論理法
    則之違法，顯非可採等語，資為抗辯。並聲明：上訴駁回。
三、按對於小額程序之第一審裁判之上訴，非以其違背法令為理
    由，不得為之，民事訴訟法第436 條之24第2 項定有明文。
    而所謂判決違背法令，係指原判決有不適用法規或適用不當
    之情形，若僅係取捨證據、認定事實等屬於原法院職權行使
    之事項，除有認定違法之情形外，應不生違背法令之問題（
    最高法院28年度上字第1515號判例意旨參照）。次按，小額
    訴訟之第二審法院認上訴無理由者，應為駁回之判決；如依
    上訴意旨足認上訴為無理由者，得不經言詞辯論為之，此為
    民事訴訟法第436 條之32第2 項準用第449 條第1 項及同法
    第436 條之29第2 款所明定。
四、本件上訴人提起上訴，其上訴理由形式上指摘原審判決認定
    上訴人李郁亭毀損被上訴人之名譽應依民法第195 條為損害
    賠償，及上訴人台灣人壽應依民法第188 條負連帶責任，其
    認事用法均屬違誤，為屬判決違背法令之情形，應認尚符合
    民事訴訟法第436 條之24第2 項之規定，其提起本件上訴，
    為已具備合法要件。職是，本件即應審究上訴人之上訴有無
    理由。茲分述如下：
    (一)上訴人固主張上訴人李郁亭於離職面談所陳稱之前揭內容
      ，係屬個人意見之表達，尚無從構成貶損被上訴人於社會
      上之評價，亦未損及被上訴人名譽，原審判決認上訴人李
      郁亭於離職面談中指摘足以毀損被上訴人名譽之事，構成
      民法上侵權行為，有認定事實違反經驗及論理法則之違法
      ，自屬判決違背法令云云。惟查，經核上訴人其上訴理由
      ，均僅係就原審判決之證據取捨、認定事實之職權行使，
      指摘其為不當。又取捨證據、認定事實本屬事實審法院之
      職權，若其認定並不違背法令，即不許任意指摘其認定不
      當，以為上訴理由，本件原審判決業已詳載上訴人李郁亭
      與陳尚麟之離職面談對話內容，為證人陳尚麟到庭證述時
      確認屬實，且證人陳尚麟並無證言可信度瑕疵以及其他與
      被上訴人有利害關係、偏見、預斷之情事，而認上訴人提
      出之上訴人李郁亭與陳尚麟間離職面談對話文字係真實，
      並據此認定上訴人李郁亭所為「你覺得你們部門離職率這
      麼高是”人”、”也”的關係？還是”女”、”也”的關
      係」、「如果真的跟人有關係，請直說沒關係，我們兩個
      在這房間裡的對話，你主管不會知道」、「我還以為你們
      經理是有那種情緒性的問題，像女孩子二十八天的週期」
      、「你們經理是男人沒有錯吧」、「聽說你們經理感情史
      也是滿豐富的」等語，足以毀損被上訴人名譽，確實構成
      民法上之侵權行為。是原審判決既係依上訴人李郁亭與陳
      尚麟間離職面談對話內容，而為被上訴人名譽受損害之認
      定，並依民法第195 條及第188 條規定，判決上訴人應負
      連帶損害賠償責任，乃原審判決認定事實、取捨證據使然
      ，核與論理及經驗法則並無違背，應不生認定違背法令之
      情形。被上訴人主張原審判決有認定事實違反經驗及論理
      法則之違法，實無足取。
    (二)上訴人復主張原審判決認定上訴人李郁亭在離職面談中指
      摘足以毀損被上訴人名譽之言語，構成民法上侵權行為，
      未斟酌言論自由與名譽權侵害之平衡，逕認構成侵權行為
      ，亦屬判決適用法規不當云云。惟按人民固有言論自由之
      基本權利，國家本應給予尊重及最大限度之維護，然此一
      自由要非毫無限制，為兼顧對個人名譽、隱私及公共利益
      之保護時，法律並非不得對言論自由依傳播方式為合理之
      限制，司法院大法官會議第509 號解釋揭櫫甚明。具體而
      言，一人行使言論自由是否因而侵害他人之名譽，構成不
      法，應依整體法規範圍，權衡不同法益之輕重以為判斷。
      例如：刑法第310條第3項及第311條第3款等有關「對於所
      誹謗之事，能證明其為真實者，不罰」、「以善意對於可
      受公評之事，而為適當之評論者，不罰」等規定，乃係基
      於法秩序之統一性，固非不得置於民事事件中併予考量，
      但其適用仍應以所指述或評論之事項係與公共利益有關為
      限，其理由在於法律之所以容許行為人向第三人指述有損
      於他人社會評價之事或對他人為負面評價，乃因考量此等
      言論之發表，有助於大眾瞭解與公眾事務有關之事實，進
      而提升公共利益，故有犧牲個人名譽權之正當性；反之，
      倘評論對象或公開之事實要與公眾事務毫無干涉，則行為
      人發表有損於他人名譽之言論，即無助於公益，而純屬私
      人間紛爭應如何解決之問題，此際無論行為人所發表之言
      論是否屬實，行為人既得透過其他法定救濟途徑行使權利
      ，且發表上開言論亦無益於其權利之實現，則行為人竟捨
      此不為，反以毀損名譽之言論造成他人之損害，依法益權
      衡之結果，自為法所不許，此觀前揭刑法第310條第3項但
      書亦明定「但涉於私德而與公共利益無關者，不在此限」
      ，同法第311條第3款更直接規定以「可受公評之事」為限
      益明。準此，凡對於僅涉及私德而與公共利益無關事項發
      表之言論，如足以毀損他人之名譽，縱認屬實，亦認為符
      合侵權行為「不法」之要件而無從免責。經查，本件被上
      訴人既非為公眾人物，且上訴人李郁亭與證人陳尚麟於被
      上訴人台灣人壽會議室就閉室密談所為之前揭談話內容更
      無關公益，乃係對被上訴人個人私德之直接評價，而上訴
      人李郁亭所指述之內容，如「你們經理是男人沒有錯吧」
      、「我還以為你們經理是那種有情緒性的問題，像女孩子
      28天的週期」，非但對於被上訴人之性別質疑，更以性別
      歧視的語氣毀損被上訴人之名譽，係惡意毀損被上訴人之
      名譽之意思，難認符合公眾之利益。揆諸前揭說明，無論
      上訴人為故意或過失，均堪認構成民法上名譽權之侵權行
      為。是上訴人主張原審判決未斟酌言論自由與名譽權侵害
      之平衡，即逕認上訴人構成侵權行為，屬適用法規不當，
      洵屬無據，不足為憑。
四、綜上所述，原審判決並無上訴人所指違背法令之情，上訴人
    提起本件上訴，指摘原審判決不當，求予廢棄改判，依其上
    訴意旨，堪認上訴顯無理由，揆諸前揭說明，爰不經言詞辯
    論，逕以判決駁回之。
五、本件第二審訴訟費用新臺幣1500元，確定為如主文第二項所
    示。
六、據上論結，本件上訴為無理由，依民事訴訟法第436 條之32
    第1 項、第2 項、第449 條第1 項、第436 條之29第2 款、
    第436 條之19第1 項、第78條，判決如主文。
中    華    民    國  100    年    10    月    21    日
                  民事第二庭    審判長法  官  李英豪
                                      法  官  陳慧萍
                                      法  官  趙子榮
以上正本係照原本作成。
本判決不得上訴。
中    華    民    國  100    年    10    月    21    日
                                      書記官  謝榕芝